【裁判字號】    98,簡上,482
【裁判日期】    991231
【裁判案由】    確認租賃關係存在
【裁判全文】
臺灣臺北地方法院民事判決             98年度簡上字第482號
上  訴  人  劉芳境
訴訟代理人  柏有為律師
            尹純孝律師
被  上訴人  劉宗重即祭祀公業劉溫記管理人
            劉文祥即祭祀公業劉溫記管理人
            劉明宗即祭祀公業劉溫記管理人
共      同
訴訟代理人  李淑寶律師
複  代理人  楊揚律師
上列當事人間確認租賃關係存在事件，上訴人對於中華民國98年
6月1日臺灣臺北地方法院新店簡易庭97年度店簡字第2061號第一
審判決提起上訴，本院於民國99年12月10日言詞辯論終結，判決
如下：
    主  文
上訴駁回。
第二審訴訟費用由上訴人負擔。
    事實及理由
壹、程序方面：
一、本件上訴人起訴時，被上訴人之管理人為劉武男、劉宗燦、
    劉新梧，嗣於訴訟繫屬中變更為劉宗重、劉文祥、劉明宗，
    有台北縣新店市公所98年7月21日准予備查函一紙（本院卷
    第61頁）在卷可稽，並由新任管理人具狀聲明承受訴訟，於
    法尚無不合，應予准許。
二、按訴狀送達後，原告不得將原訴變更或追加他訴，但有下列
    各款情形之一者，不在此限：(二)請求之基礎事實同一者，…
    (四)因情事變更而以他項聲明代最初之聲明者；又（第二審）
    訴之變更追加，非經他造同意，不得為之，但第255條第1項
    第2款至第6款情形，不在此限，民事訴訟法第255條第1項第
    2 、4款、第446條第1項分別訂有明文。
三、查本件上訴人起訴時原聲明請求：(一)確認上訴人與被上訴人
    就臺北縣新店市○○段759地號土地（下稱系爭759地號土地
    ），有三七五減租之租賃關係存在。(二)被上訴人應與上訴人
    就前項之租賃關係訂立書面契約，並偕同上訴人辦理臺灣省
    臺北縣北店江字第55號耕地三七五租約變更登記。嗣於訴訟
    進行中，因系爭759地號土地於民國98年9月14日經地政機關
    逕為分割並增編759-1地號，且系爭土地業於97年2月21日登
    記為訴外人劉錦隆所有，遂於99年12月10日當庭變更聲明為
    ：(一)確認上訴人與被上訴人就臺北縣新店市○○段759、759
    -1地號土地（下稱系爭土地），於97年2月21日前有三七五
    減租之租賃關係存在。(二)追加被告劉錦隆應與上訴人就前項
    之租賃關係訂立書面契約，並偕同上訴人辦理耕地三七五租
    約變更登記。核上訴人所為聲明之變更追加，其第(一)項聲明
    ，其請求之基礎事實同一，依上揭規定，應予准許；其第(二)
    項聲明，因與情事變更之要件不符，不應准許追加，另以裁
    定駁回，核先敘明。
貳、實體方面：
一、上訴人起訴主張：上訴人之父劉家山自38年起向被上訴人二
    房承租當時為被上訴人所有之新店市○○段761、762、762-
    1、759等地號（原登記為大坪林段二十張地號247、247-2、
    248-1）之土地從事耕作，後依三七五減租條例定有臺灣省
    臺北縣北店江字第55號耕地租約，租約期限自92年1月1日起
    迄97年12月31日，經向新店市公所辦理登記，並送臺北縣政
    府備查在案。上訴人於89年11月依法繼承後，繼續於前開土
    地上種植農作物迄今，耕作範圍及大小從未改變，每年並依
    約繳交新台幣（下同）1萬2,000元作為承租土地耕作之對價
    ，被上訴人管理人亦於收受租金後開立領據與上訴人，惟被
    上訴人於訂立前揭耕地租約時，於標的欄中僅記載新店市○
    ○段761、762、762-1號3筆土地，漏未登記同段759地號土
    地，上訴人曾多次請求被上訴人補登記，被上訴人均置之不
    理；又系爭土地雖已於97年2月21日移轉登記為訴外人劉錦
    隆所有，惟依耕地三七五減租條例第15條規定，上訴人對系
    爭土地出賣時享有具物權效力之優先承買權，故上訴人雖起
    訴請求確認上訴人與被上訴人就系爭土地於97年2月21日前
    有三七五減租之租賃關係存在，惟系爭土地移轉於訴外人劉
    錦隆後，上訴人仍享有附隨於該租賃關係之訂立書面租約請
    求權、租約登記請求權及優先承買權，應仍有確認利益等語
    ，爰依臺灣省耕地租約登記辦法第2條、第4條起訴，並聲明
    ：(一)確認上訴人與被上訴人就臺北縣新店市○○段759地號
    土地，有三七五減租之租賃關係存在。(二)被上訴人應與上訴
    人就前項之租賃關係訂立書面契約，並偕同上訴人辦理臺灣
    省臺北縣北店江字第55號耕地三七五租約變更登記。惟原審
    判決上訴人全部敗訴，上訴人聲明不服，求為廢棄原判決，
    並聲明：(一)原判決廢棄。(二)確認上訴人與被上訴人就臺北縣
    新店市○○段759、759-1地號土地，於97年2月21日前有三
    七五減租之租賃關係存在。(三)追加被告劉錦隆應與上訴人就
    前項之租賃關係訂立書面契約，並偕同上訴人辦理臺灣省臺
    北縣北店江字第55號耕地三七五租約變更登記。
二、被上訴人則以：系爭土地業於96年8月30日由訴外人劉錦隆
    公開得標，劉錦隆繳足價金後，被上訴人已於97年2月21日
    將系爭土地移轉登記予劉錦隆，雖劉錦隆有信託登記於訴外
    人聯邦商業銀行股份有限公司，然復於97年4月10日塗銷信
    託登記，回復為其所有，是原告於97年9月4日提起本訴時，
    被上訴人已非系爭土地之所有權人，上訴人請求確認兩造就
    系爭土地於97年2月21日前租賃關係存在，顯係確認過去之
    法律關係，欠缺權利保護之必要。另上訴人所提出之租金收
    據上，地號書寫筆跡與立據人之筆跡不同，且地號有塗改痕
    跡，被上訴人僅有就新店市○○段761、762、762-1地號3筆
    土地與上訴人訂立租賃契約，並未就759地號與上訴人訂立
    租賃契約，上訴人應就雙方於何時、何地與何人就759地號
    土地訂立租約負舉證責任等語，資為抗辯。並聲明：上訴駁
    回。
三、按確認法律關係之訴，非原告有即受確認判決之法律上利益
    者，不得提起之，民事訴訟法第247條1項前段定有明文。又
    所謂即受確認判決之法律上利益，係指法律關係之存否不明
    確，原告主觀上認其在法律上之地位有不安之狀態存在，且
    此種不安之狀態，能以確認判決將之除去者而言，若縱經法
    院判決確認，亦不能除去其不安之狀態者，即難認有受確認
    判決之法律上利益；確認法律關係成立或不成立之訴，以確
    認現在之法律關係為限，如已過去或將來應發生之法律關係
    ，則不得為此訴之標的（最高法院49年臺上字第1813號、52
    年臺上字第1240號判例意旨參照）。所謂過去之法律關係，
    係指過去曾經成立或不成立之法律關係，因情事變更，現已
    不復存在之情形而言；倘過去成立或不成立之法律關係延續
    至現在尚存爭議者，仍不失為現在之法律關係。
四、經查，系爭土地於96年8月30日由訴外人劉錦隆公開得標，
    經繳足價金後，被上訴人於97年2月21日將系爭土地移轉登
    記予劉錦隆，劉錦隆於同日信託登記於訴外人聯邦商業銀行
    股份有限公司，惟復於97年4月10日塗銷信託登記，回復登
    記為其所有，有系爭759地號土地臺北縣新店地政事物所異
    動索引及土地登記第二類謄本影本各1份在卷可稽（見本院
    卷第136-138頁），兩造亦不爭執，自堪信為真實。本件上
    訴人主張依據耕地三七五減租條例第15條第3項規定，對系
    爭土地出賣時享有具物權效力之優先承買權，倘上訴人聲明
    第1項請求確認租賃關係存在為有理由，上訴人對系爭土地
    即有優先承買權，則縱系爭土地業於97年2月21日移轉登記
    予訴外人劉錦隆，上訴人仍得依同條例第25條規定向訴外人
    劉錦隆主張附隨於租賃關係之訂立租約請求權、租約登記請
    求權及優先承買權，應仍有確認利益云云。惟查，上訴人係
    於97年9月4日遞狀提起本件訴訟，有本院收文戳附卷可查（
    見97年度審補字第118號卷第2頁），而系爭土地於上訴人起
    訴前之97年2月21日業已移轉登記於訴外人劉錦隆名下之事
    實，業如上述，是難認系爭土地移轉登記於訴外人劉錦隆之
    事實為情事變更。至上訴人主張伊係於96年11月21日即提起
    訴訟，惟上訴人該日提起之案件為97年度店簡字第662號，
    該案並經上訴人於97年7月15日撤回起訴，是上訴人主張其
    於96年11月21日提起本件訴訟，顯有錯誤。系爭土地既於97
    年2月21日即已移轉登記於訴外人劉錦隆，上訴人起訴請求
    確認上訴人與被上訴人間就系爭土地，於97年2月21日前有
    三七五減租之租賃關係存在，此項請求縱經法院判決確認，
    對訴外人劉錦隆亦不生效力，亦即顯不能以本判決除去其不
    安之狀態，故難認上訴人此項請求有即受確認判決之法律上
    利益，揆諸上開規定及判例意旨，上訴人本件確認訴訟係確
    認過去之法律關係，與確認之訴之要件不合。
五、綜上所述，上訴人起訴請求確認兩造間就系爭土地於97年2
    月21日前租賃關係存在云云，乃訴請確認過去之法律關係，
    且其主張之不安狀態亦無法藉此確認判決除去，自屬欠缺受
    確認判決之法律上利益，於法不合，應予駁回。原審為上訴
    人敗訴之判決，理由雖有不同，惟結論並無二致，原判決仍
    應予維持，上訴意旨指摘原判決不當，求予廢棄改判，為無
    理由，應予駁回。
參、本件事證已臻明確，兩造其餘主張陳述及所提之證據，經審
    酌後，認與判決結果不生影響，均毋庸再予論述，附此敘明
    。
肆、據上論結，本件上訴為無理由，依民事訴訟法第436條之1第
    3項、第449條第1項、第78條，判決如主文。
中    華    民    國    99    年    12    月    31    日
                  民事第一庭  審判長法  官  朱漢寶
                                    法  官  熊志強
                                    法  官  楊晉佳
以上正本係照原本作成。
本判決不得上訴。
中    華    民    國    99    年    12    月    31    日
                                    書記官  蘇炫綺

司法院資訊處製作；財團法人民間司法改革基金會備份。
